臺灣高等法院臺南分院民事判決　九十三年度上易字第五六號　　Ｋ
　　　上訴人即附
　　　帶被上訴人　交通部台灣鐵路管理局
　　　法定代理人　乙　○　○
　　　訴訟代理人　林　國　一　律師
　　　被上訴人即
　　　附帶上訴人　甲　○　○
　　　訴訟代理人　簡　承　佑　律師
　　　　　　　　　張　育　誠　律師
　　　複 代 理人　張　智　學　律師
右當事人間請求損害賠償事件，上訴人及被上訴人對於中華民國九十三年三月四日臺
灣雲林地方法院第一審判決（九十二年度訴字第五七四號），分別提起上訴及附帶上
訴，本院於九十三年十一月十六日言詞辯論終結，茲判決如下：
    主    文
原判決關於命附帶上訴人給付附帶被上訴人超過新台幣肆拾伍萬伍仟參佰貳拾貳元，
及自民國九十二年十一月十二日起至清償日止，按週年利率百分之五計算之利息部分
及該部分假執行之宣告暨命附帶上訴人負擔訴訟費用之裁判均廢棄。
右開廢棄部分，附帶被上訴人在第一審之訴及假執行之聲請均駁回。
附帶上訴人其餘附帶上訴駁回。
上訴人之上訴駁回。
第一審訴訟費用關於命附帶上訴人負擔部分及第二審訴訟費用關於附帶上訴部分由附
帶上訴人負擔七分之六，其餘由附帶被上訴人負擔。
第二審訴訟費用關於上訴部分由上訴人負擔。
 　 事實及理由
一、本件上訴人即附帶被上訴人起訴主張：被上訴人於民國九十二年一月十六日上午
    七時三十一分，駕駛農用曳引車行經雲林縣台鐵斗六站與林內站間海豐崙平交道
    時，強行闖越，而遭上訴人所有南下第二四三三車次ＥＭ五二三號電聯車撞及，
    致該電聯車受有損害，爰本於侵權行為法律關係，請求被上訴人給付修繕材料費
    新台幣（下同）三十七萬二千八百六十八元、工資二十五萬八千一百九十八元、
    間接費十四萬六千四百十八元、管理費七萬七千七百四十八元，合計八十五萬五
    千二百三十二元及其法定遲延利息。原審判決被上訴人應賠償五十三萬五千七百
    七十元及其法定遲延利息。上訴人不服提起上訴主張：該電聯車係於八十五年三
    月構建，依台灣省政府八十二年四月二十一日八二府財五字第一五九九五三號函
    所示折舊計算方式為：折舊=原購買價額（或價額）×已使用年數/財務標準分類
　　規定耐用年限＋１，而依「交通及運輸設備分類明細表」所示，電力客車之耐用
　　年限為三十年，計算系爭電聯車之機頭材料折舊費為八萬二千一百九十一元，扣
　　除折舊費後之殘值（作為賠償金額）為二十九萬零六百七十七元，以此計算系爭
　　電聯車機頭材料折舊費為四萬四千一百零二元，扣減折舊費後之殘值為三十二萬
　　八千七百六十六元，除原審判命被上訴人賠償十三萬一千一百五十四元外，被上
　　訴人尚應賠償十九萬七千六百十二元。爰聲明求為判決：
     (一)原判決不利於上訴人部分廢棄。
     (二)右廢棄部分，被上訴人應再給付上訴人十九萬七千六百十二元，及自九十二
       年十一月十二日起至清償日止，按週年利率百分之五計算之利息。
     (三)第一、二審訴訟費用由被上訴人負擔。
    對於被上訴人之附帶上訴聲明求為判決：
     (一)附帶上訴駁回。
     (二)附帶上訴費用由附帶上訴人負擔。
二、被上訴人即附帶上訴人則以：其依正常情況駕駛農用曳引車行經上開平交道時，
    因平交道警告裝置啟動時間與火車行至該平交道之時間相距過短，致使曳引車不
    及通過平交道即遭電聯車撞及，其並無過失可言。且該平交道地形高低起伏不平
    ，北方又有彎道阻礙行車者之視線，設計規劃自始即有瑕疵，該瑕疵為本件車禍
    原因之一，上訴人為與有過失。又修復工資、間接費、管理費與損害間無因果關
    係，均不得請求。嗣於本院主張：其對於被上訴人請求之工資部分不爭執；縱認
    被上訴人應負損害賠償之責，原審判決被上訴人應給付上訴人材料費十三萬一千
    一百五十四元部分，係據上訴人所屬台北機廠出具代外工作工料估計單為憑，無
    法作為請求損害賠償之依據。復依上訴人所屬台北機廠副工程司吳文慶陳報上訴
    人修繕ＥＭ五二三號電聯車實際材料費總計僅十四萬四千一百五十五元，依行政
    院修正發布之「固定資產耐用年數表」及「固定資產折舊率表」之規定，並依「
    定率遞減法」折舊後予以扣除，被上訴人僅應賠償材料費四萬九千三百九十四元
    。再者，上訴人主張鐵路電聯車車頭受損，然其提出之「交通及運輸設備分類明
    細表」亦僅表明電力客車，而非機頭，故系爭電聯車折舊年限應以行政院修正發
    布之「固定資產耐用年數表」及「固定資產折舊率表」規定之十五年作為計算扣
    除折舊金額之基準等語資為抗辯。並於本院提起附帶上訴，聲明求為判決：
     (一)原判決不利於附帶上訴人部分廢棄。
     (二)右廢棄部分，附帶被上訴人在第一審之訴駁回。
     (三)第一、二審訴訟費用由附帶被上訴人負擔。
    對於上訴人之上訴聲明求為判決：
     (一)上訴駁回。
     (二)第一、二審訴訟費用由上訴人負擔。
     (三)如受不利之判決，願供擔保請准宣告免為假執行。
三、上訴人主張被上訴人於前述時間、地點駕駛農用曳引車，與上訴人所有南下第二
    四三三車次ＥＭ五二三號電聯車發生碰撞，致該電聯車受有駕駛室下方電子設備
    受損、主排障器脫落、軸箱蓋脫落、下頭燈及尾燈部位撞擊損害等情，業據其提
    出列車司機員賴正清製作之行車事故報告為證（見原審卷第四十頁），並為被上
    訴人所不爭執，自屬真實。
四、被上訴人雖否認其有過失。惟查上開海豐崙鐵路平交道於事故發生時，其警報、
    遮斷器（即柵欄）及啟動感應器運作均屬正常，且該平交道屬於第三種甲平交道
    ，遮斷器啟動時間距離火車到達時尚有三十九秒等情，業經證人楊慶富於原審證
    稱：「（問：海豐崙平交道有無設置柵欄？如何啟動）有設置柵欄，它是三甲平
    交道無人看守，柵欄啟動是自動啟動，依照我們規定在火車到達平交道時最少有
    三十秒以上時間讓柵欄自動啟動，但是每個平交道啟動時間都不一定，但是最少
    有三十秒時間。三十秒是火車到平交道的時間，但火車經過啟動感應器的時候，
    會先啟動閃光器以及鈴聲，讓尚在平交道上面的車輛快速通過，而後柵欄才會放
    置下來。本件車禍是在下行屬於三十九秒。」「（問：車禍當天柵欄有無故障？
    ）沒有，如果有故障的話，竹桿（柵欄）就不會放置下來。」「（問：柵欄感應
    器有無故障？）沒有」等語屬實（見原審卷第三一至三二頁）。查證人楊慶富雖
    係上訴人之員工，惟鐵路平交道之警報、遮斷器及啟動感應器是否正常運作，屬
    於鐵路員工之專業判斷，其證言並無不足採取之理由；且被上訴人於原審經詢以
    ：「從一開始經過平交道到柵欄放下期間間隔多久？」據答稱：「忘記了」云云
    （見原審卷第十九頁），足見其對於柵欄放下前之警告閃光及鈴聲號誌毫無概念
    或有意隱瞞警告閃光及鈴聲號誌已有啟動之事實，被上訴人主張自遮斷器啟動至
    遭火車撞擊不到十秒鐘，其啟動時間與火車行至該平交道之時間相距過短云云，
    就此變態事實並未舉證以實其說，自不足採取。是本件車禍應係被上訴人於平交
    道警告閃光器及鈴聲號誌已顯示，或柵欄已啟動緩緩放下之際而搶越所致。蓋人
    車通過平交道之時間，衡情不致超過三十九秒，茍被上訴人在警告閃光器及鈴聲
    號誌顯示前即已通行平交道，必不致遭上訴人之電聯車撞及。
五、按汽車行駛中，駕駛人看到鐵路平交道標誌或標線後，應即將速度減低至時速十
    五公里以下，接近平交道時，鐵路平交道設有警鈴及閃光號誌者，警鈴已響，閃
    光號誌已顯示，駕駛人應暫停，俟火車通過後，看、聽鐵路兩方確無火車駛來，
    始得通過；如警鈴未響，閃光行號誌未顯示，仍應看、聽兩方無火車駛來，始得
    通過，道路交通安全規則第一百零四條第一項第二款定有明文。被上訴人係農用
    曳引車駕駛人，本應注意上開規定，且依該平交道設有警鈴及閃光號誌之狀況，
    又無不能注意之情形，竟疏未注意，致生車禍，使上訴人之電聯車受有損害，其
    過失與上訴人之損害有相當因果關係，被上訴人自應負損害賠償之責。又民法第
    二百十七條第一項所指之過失相抵，須被害人之行為助成損害之發生或擴大，就
    結果之發生為共同原因之一，行為與結果有相當因果關係而言。被上訴人主張海
    豐崙平交道地形高低起伏不平、北方彎道阻礙行車者視線等情縱然屬實，亦係客
    觀地理環境使然。況本件車禍肇因於被上訴人在閃光器及鈴聲號誌已顯示，或柵
    欄已緩緩放下之際，仍貿然搶越平交道所致，已如前述，均難謂上訴人對於平交
    道之設計規劃有何過失。被上訴人主張上訴人就本件車禍之發生為與有過失云云
    ，並無可採。茲就上訴人請求之各項金額應否允許，分述如下：
（一）工資部分：
      上訴人主張其因修理前述電聯車，計出動一百三十八人次，每人次之工資為一
      千八百七十一元，合計支出二十五萬八千一百九十八元之事實，已據提出臺灣
      鐵路管理局台北機廠代外工作工料估計單（見原審卷第七至十頁）、九十三年
      一月八日ＥＭ五二三電聯車事故修理報表、九十三年二月十九日ＥＭ五二三列
      障事故修理情形表、九十二年三月三日車號ＥＭ五二三工作號九四─一八─三
      客車事故修理情形表等為證（見原審卷第七九至八三頁），並為被上訴人所不
      爭執（見本院卷第一五一頁），堪信為真實。而鐵路設備部分之修復，因屬專
      業知識與技能，無法委外修復，僅能由上訴人編制內之員工負責修復，就此本
      應支付之工資損害，雖由上訴人原來僱用之員工負責修復，惟其付出之勞力，
      仍得評價為財產上之價值，自不得因此使加害人免除其責任，是上訴人請求被
      上訴人賠償其工資損失二十五萬八千一百九十八元，自屬有據，應予准許。
（二）材料費部分：
　　　上訴人於原審雖提出「臺灣鐵路管理局台北機廠代外工作工料估計單」，主張
      其支出材料費用共計三十七萬二千八百六十八元云云，惟其提出之單據係「工
      料估計單」，尚不足作為實際損害之依據，而據證人即上訴人所屬台北機廠副
      工程司吳文慶於九十三年六月九日在本院作證，並於九十三年八月二十八日具
      狀陳報稱：修繕系爭電聯車實際材料費總計為十四萬四千一百五十五元（見本
      院卷第六八頁、第八六頁），自應以此作為上訴人實際支出材料費之依據，並
      應扣除其折舊數額。而依行政院於八十六年十二月三十日修正發布之「固定資
      產耐用年數表」，其中關於「鐵路車輛」之耐用年數為十五年，並依「定率遞
      減法」計算其折舊數額，依此計算上訴人所得請求之材料費賠償金額為五萬零
      七百零六元。其計算式為：
　　　第一年折舊額：144155×0.142=20470元 (元以下四捨五入，下同)
      第二年折舊額：(000000-00000)×0.142=17563元
      第三年折舊額：(000000-00000-00000)×0.142=15069元
      第四年折舊額：(000000-00000-00000-00009)×0.142=12930元
      第五年折舊額：(000000-00000-00000-00000-00000)×0.142=11093元
      第六年折舊額：(000000-00000-00000-00000-00000-00003)×0.142=9518元
      第六年十個月折舊額：(000000-00000-00000-00000-00000-00000-0518)×0.1
                          42=6806元
      折舊額共計：20470+17563+15069+12930+11093+9518+6806=93449元
      折舊後應賠償之金額：000000-00000=50706元
      上訴人雖主張依前台灣省政府八十二年四月二十一日八二府財五字第一五九九
      五三號函所示方式計算，除原審判決命被上訴人應賠償十三萬一千一百五十四
      元外，被上訴人尚應賠償十九萬七千六百十二元云云。惟查上訴人實際支出之
      材料費為十四萬四千一百五十五元已如前述，而行政院係台灣省政府之上級機
      關，自應以行政院於八十六年十二月三十日修正發布之「固定資產耐用年數表
      」作為計算折舊額之準據。上訴人關於此部分之主張不足採取。
（三）間接費部分：
　　　上訴人主張因本件事故修復工程支出間接費十四萬六千四百十八元，有其所提
　　　臺灣鐵路管理局台北機廠代外工作工料估計單在卷為憑。被上訴人雖主張此部
      分之損害與事故無關，應予剔除云云，惟查關於鐵路設備部分之修復因屬專業
      知識與技能，無法委外修復，故均以「代辦工程預算」方式辦裡索賠。而「台
      灣鐵路管理局代辦工程作業要點」，係奉前交通處函轉前台灣省政府核定在案
      ，依據該要點第十三項規定，所謂間接費指包括設備折舊、工具消耗、間接材
      料消耗、水電、動力、搬運等，並按每一工攤計算，此有上訴人所提前述工程
      作業要點在卷可稽，此間接費屬必要之修復費用，應予准許。
六、綜上所述，上訴人即附帶被上訴人本於侵權行為法律關係，請求被上訴人即附帶
    上訴人賠償其工資損失二十五萬八千一百九十八元、材料費五萬零七百零六元、
    間接費十四萬六千四百十八元，共計四十五萬五千三百二十二元，及自起訴狀繕
    本送達翌日，即九十二年十一月十二日起至清償日止，按週年利率百分之五計算
    之法定遲延利息，依法有據，應予准許，逾此部分之請求計二十七萬八千零六十
    元本息部分（即000000-000000=278060），依法無據，不應准許。原審就上訴人
    之請求不應准許部分，其中八萬零四百四十八元本息部分（即000000-000000=80
    448），為被上訴人敗訴之判決，尚有未洽，被上訴人附帶上訴指摘原判決此部
    分不當，為有理由，應由本院將原判決關於此部分廢棄，並駁回附帶被上訴人在
    第一審關於此部分之訴及假執行之聲請；另原審就上訴人之請求不應准許部分，
    其中十九萬七千六百十二元本息部分（即上訴人上訴部分）為上訴人敗訴之判決
    ，經核並無不合，上訴人上訴意旨指摘原判決此部分不當，非有理由，應予駁回
    。原審就上訴人之請求應予准許部分為上訴人勝訴之判決，並依兩造之聲請，酌
    定相當擔保金額，分別准為假執行及免為假執行之宣告，並無不合。被上訴人附
    帶上訴指摘原判決此部分不當，非有理由，應予駁回。
七、本件事證已臻明確，兩造所提其餘攻擊防禦方法及舉證，核與判決結果不生影響
    ，爰不逐一論述，併此敘明。
據上論結，本件上訴為無理由，附帶上訴為一部有理由，一部無理由，依民事訴訟法
第四百四十九條第一項、第四百五十條、第七十八條、第七十九條，判決如主文。
中　　　華　　　民　　　國　　九十三　　年　　十一　　月　　  三十　  　日
　　　　　　　　　　　　　　　　　　臺灣高等法院臺南分院民事第二庭
~B1審判長法官　吳　　志　　誠
~B3　　　法官　周　　素　　秋
~B2　　　法官　楊　　省　　三
右為正本係照原本作成。
不得上訴。
中　　　華　　　民　　　國　　九十三　　年　　十二　　月　　　　一　　　日
　　　　　　　　　　　　　　　　　　　　法院書記官　謝　　淑　　玉
